最高法院刑事判決　　　　　　九十四年度台上字第六０三三號
　　上 　訴　 人　台灣高等法院台南分院檢察署檢察官
　　上訴人即被告　甲○○
　　　　　　　　　　　　　路2.
　　　　　　　　　　　　　街9.
上列上訴人等因被告強盜案件，不服台灣高等法院台南分院中華
民國九十二年一月二十九日第二審更審判決（九十一年度上更(一)
字第五九０號，起訴案號：台灣台南地方法院檢察署八十九年度
營偵字第一二一號、第三一九號），提起上訴，本院判決如下：
    主  文
原判決撤銷，發回台灣高等法院台南分院。
甲○○之上訴駁回。
    理  由
一、發回（即檢察官上訴）部分：
本件原判決認定被告甲○○於民國八十八年十二月二十八日十六
時許，在台南縣新營市○○路二十六之四號金堯燒肉店，向陳盈
成借用0000000000號行動電話使用，竟意圖為自己不
法之所有，於借用該行動電話後未歸還，而易持有為所有，將該
行動電話攜走侵占入己，作為犯罪之聯絡工具，並於同年月二十
九日上午十時許，意圖為自己不法之利益，盜打上開行動電話，
冒充「涂芠政」名義，向貸款之金主黃聖義，佯稱擬向之借款，
黃聖義不知有詐，雙方約定於同日十三時三十分許，在同市○○
○街二十一巷十二號甲○○租屋處碰面。甲○○旋即聯絡吳政隆
及綽號「志仔」之不詳姓名成年男子，基於意圖為自己不法所有
之犯意聯絡，由吳政隆及綽號「志仔」者，蒙面並分持甲○○所
提供之二支西瓜刀預先前往上址埋伏，迨甲○○引領黃聖義、黃
聖嶙進入屋內後，吳政隆及綽號「志仔」者即各持西瓜刀予以押
住，且因黃聖義、黃聖嶙二人反抗，乃分持西瓜刀砍傷黃聖義拇
指及黃聖嶙臉頰，並命渠等面壁，且恐嚇稱「再轉頭就砍死」，
致使黃聖義、黃聖嶙不能抗拒，而搶走黃聖義所有000000
0000號行動電話乙支，黃聖嶙所有新台幣（下同）八萬五千
元、藍寶石戒指乙只、身分證乙枚、健保卡乙枚及000000
0000號行動電話乙支。得手後，甲○○再命黃聖義交出汽車
鑰匙，隨即駕駛黃聖義停在現場之Ｗ三－一六八九號自用小客車
（所有人曾國書）逃離現場，嗣再將該車棄置同市○○街與長榮
路口後逃逸等情。因而撤銷第一審所為科刑之判決，經比較新舊
法後，改判依想像競合犯、牽連犯從一重仍論處甲○○共同意圖
為自己不法所有，以強暴、脅迫至使不能抗拒而取他人之物罪刑
。固非無見。
惟查：(一)、原判決理由係以上開侵占行動電話並予盜打及強盜黃
聖義、黃聖嶙二人財物之事實，已經甲○○於警詢及偵查中供認
不諱，資為認定渠確有本件強盜犯行之主要論據。然甲○○於警
詢及偵查中一再否認有強盜黃聖義、黃聖嶙二人財物情事，辯稱
伊所以於上開時地找吳政隆及綽號「志仔」持刀押黃聖義、黃聖
嶙二人，係因先前伊曾遭地下錢莊吸金、逼債，乃心生報復，欲
以教訓，並無強盜財物之意等語（見警卷第二頁正、背面、第五
頁背面，偵卷第十四頁背面、第十五頁正、背面、第二十七頁）
。是原判決理由謂甲○○就夥同吳政隆及綽號「志仔」強盜黃聖
義、黃聖嶙二人財物之犯行，已於警詢及偵查中坦認不諱等語，
要與卷證不相符合，而有證據上理由矛盾之違法。(二)、原判決事
實認定甲○○與吳政隆及綽號「志仔」之不詳姓名成年男子，係
基於意圖為自己不法所有之犯意聯絡，於上開時地，由吳政隆及
綽號「志仔」者，蒙面並分持西瓜刀將黃聖義、黃聖嶙二人砍傷
，至使不能抗拒，而取走渠等所有現款、行動電話、寶石戒指等
物。理由內並說明懲治盜匪條例已於九十一年一月三十日經公布
廢止，刑法第三百二十八條亦同時修正，是比較刑之輕重時，不
以修正前後刑法比較，而應以修正後刑法與廢止前懲治盜匪條例
比較定之。其比較結果，應以修正後刑法第三百二十八條第一項
強盜罪為有利，依刑法第二條第一項前段規定，自應直接適用裁
判時法，即修正後之刑法規定論處。則依上開事實，甲○○本件
強盜犯行顯係結夥三人，持可供為凶器使用之西瓜刀所為，似有
刑法第三百二十一條第一項第三、四款之加重情形。如果無誤，
自應論以同法第三百三十條第一項之加重強盜罪，原判決認係成
立同法第三百二十八條第一項之普通強盜罪，應有判決適用法則
不當之違法。(三)、刑事訴訟法第九十五條第一款規定：「訊問被
告應先告知犯罪嫌疑及所犯所有罪名。罪名經告知後，認為應變
更者，應再告知。」此乃被告在刑事訴訟法上應受告知之權利，
為行使防禦權之前提，旨在使被告能充分行使防禦權，以避免突
襲性裁判之發生，而維審判之公平。故法院如就起訴效力所及之
事實，認為被告所犯罪名有所增加或變更，即應於審判期日或之
前踐行告知之程序；否則如於辯論終結後，逕行以新增或變更之
罪名，論處罪刑，即與上開規定不合，而有判決違背法令之違法
。原審此次更審審判期日及其前之調查期日，依其筆錄記載，（
審判長）法官於訊問甲○○之前，就所涉犯罪嫌疑及所犯所有罪
名下方，僅以括弧註明「詳如起訴書所載」（見原審更(一)卷第二
十四頁、第三十六頁）。而依檢察官起訴書犯罪事實欄及證據並
所犯法條欄記載，則認黃某係牽連涉犯侵占及普通強盜二罪名，
原審經審理結果，認為黃某除犯該二罪名外，且牽連犯有電信法
第五十六條第一項之罪，而予併論。然於審判期日及其前調查程
序之訊問被告前，均未告以此新增之罪名，使為充分之防禦及辯
論，雖原審於審判期日調查證據結束，檢察官論告之後，曾告以
「對違反電信法有何辯解？」，然此既非於訊問被告之前所為，
尚難認與上開刑事訴訟法第九十五條規定相符，其審判程序自非
適法。以上，或係檢察官上訴意旨所指摘，或為本院得依職權調
查之事項，應認原判決仍有撤銷發回更審之原因。原判決認甲○
○牽連涉犯侵占罪部分，雖屬不得上訴第三審之案件，基於審判
不可分原則，應併予發回。
二、駁回（即甲○○上訴）部分：
按刑事訴訟法第三百七十七條規定，上訴於第三審法院，非以判
決違背法令為理由，不得為之。是提起第三審上訴，應以原判決
違背法令為理由，係屬法定要件。如果上訴理由狀並未依據卷內
訴訟資料，具體指摘原判決不適用何種法則或如何適用不當，或
所指摘原判決違法情事，顯與法律規定得為第三審上訴理由之違
法情形，不相適合時，均應認其上訴為違背法律上之程式，予以
駁回。原判決撤銷第一審科刑之判決，經比較新舊法後，改判依
牽連犯從一重論處上訴人甲○○共同意圖為自己不法所有，以強
暴、脅迫至使不能抗拒而取他人之物罪刑。其就黃某所犯強盜罪
部分，因懲治盜匪條例已於九十一年一月三十日經公布廢止，刑
法第三百二十八條亦同時修正，是比較刑之輕重時，不以修正前
後刑法比較，而應以修正後刑法與廢止前懲治盜匪條例比較定之
。其比較結果，以修正後刑法規定為有利，依刑法第二條第一項
前段規定，應直接適用修正後之刑法規定論處，已於理由內論敘
說明甚詳。甲○○上訴理由謂懲治盜匪條例於九十一年二月一日
廢止生效後，應恢復刑法第三百二十八條之適用，因該法條適於
同日經修正，故比較新舊法時當不能將修正前有利於被告之規定
加以排除，乃認原判決未將修正前刑法第三百二十八條規定加以
比較，有判決不適用法則之違法云云，即不無誤會，其僅憑自己
錯誤見解，漫事指摘，仍不能認係適法之第三審上訴理由。此外
復未依卷證資料具體指摘原判決究有何違背法令情形，依上開說
明，其上訴違背法律上程式，應予駁回。
據上論結，應依刑事訴訟法第三百九十七條、第四百零一條、第
三百九十五條前段，判決如主文。
中　　華　　民　　國　九十四　年　 十一 　月　　三　　日
                      最高法院刑事第九庭
                          審判長法官  張　淳　淙
                                法官  張　春　福
                                法官  呂　丹　玉
                                法官  洪　昌　宏
                                法官  蔡　彩　貞
      本件正本證明與原本無異
                                      書  記  官
中　　華　　民　　國　九十四　年　 十一 　月　　十　　日
                                                Ａ
